【裁判字號】    98,消債抗,204
【裁判日期】    980615
【裁判案由】    清算事件
【裁判全文】
臺灣板橋地方法院民事裁定           98年度消債抗字第204號
抗  告  人  甲○○
                        樓之1.
上列抗告人因消費者債務清理條例聲請清算事件，對於中華民國
98 年5月13日本院97年度消債清字第24號裁定提起抗告，本院裁
定如下：
    主  文
抗告駁回。
抗告程序費用由抗告人負擔。
    理  由
一、按債務人與金融機構協商成立者，不得聲請更生或清算，但
    因不可歸責於己之事由，致履行顯有重大困難者，不在此限
    ；本條例施行前，債務人依金融主管機關協調成立之中華民
    國銀行公會會員辦理消費金融案件無擔保債務協商機制與金
    融機構成立之協商，準用前項之規定，消費者債務清理條例
    第151條第 5項、第6項分別定有明文。又聲請更生或清算不
    合程式或不備其他要件者，法院應以裁定駁回之，但其情形
    可以補正者，法院應定期間先命補正，復為同條例第 8條所
    明定。
二、本件抗告意旨略以：
  １原審裁定指「聲請人並未誠實申報所得，聲請人有無據實說
    明其每月實際收入狀況，已屬可疑，．．聲請人就其主張協
    商之際每月收入僅有15000 元一節．亦未舉證以為證明」，
    惟查，抗告人所經營之苑好企業有限公司因營業虧損，在96
    年6 月停業，抗告人成為無固定職業，僅能以勞力於鄰里間
    做推拿按摩工作以賺取微薄工資，每月收入大約新台幣（下
    同）15000 元，僅能勉強餬口，且經濟不景氣，這半個月來
    沒有顧客上門，抗告人於收入切結書填載每月收入15000 元
    ，並非不願據實提報，而係依現實狀況，確有無法證明實際
    收入之困難，且推拿之工作無法辦理營業登記，抗告人非惡
    意規避稅賦。抗告人94年度之綜合所得稅所得資料清單收入
    為11元，該筆收入係抗告人於94年欲購買永和市○○路119
    巷25弄8 號5 樓作為店址，而向記帳師借款100 萬元，僅入
    抗告人帳戶3 日，該筆11元即為該筆款項之利息。另95年度
    之綜合所得稅所得資料清單收入18610 元，係抗告人於94年
    購得房屋後，始知該址為住宅區不得為商業使用，僅得將房
    屋賠本售出，未賺取到差額，抗告人實不知為何會有此收入
    18610 元。
  ２銀行工會依金管會之指示，自民國94年12月15日至95年底設
    立雙卡及信用貸款之債務協商機制，惟實際上債務協商機制
    有諸多缺失導致成效有限。透過銀行公會會員所辦理之消費
    金融案件無擔保債務協商機制完成協商者，多有迫於現實與
    銀行之壓力，而答應顯然不公平之協商方案，迫使債務人只
    能繼續向親友或地下錢莊借款以履行協商方案。此種因債務
    人處於急迫、輕率及無經驗之情形下所簽署之協商方案，若
    債務人事後因無力償還各方借款而毀諾者，應得認其為不可
    歸責事由。蓋因債務人完成協商當時，消費者債務清理條例
    尚未完成立法，債務人乃是處於完全不平等之地位，迫於銀
    行之威勢而簽署協商方案，其和解條件之簽立已屬明顯不公
    ，若不將其視為不可歸責事由，則徒然懲罰當初善意進行協
    商之債務人，此並非立法之原意也。實務上已有先例可循，
    如臺灣台北地方法院97年度消債更字第115 號裁定。該裁定
    認為如協商金額未考量債務人之最低基本生活所需者，債務
    人為生活而嗣後毀諾，應屬不可歸責。另台灣高雄地方法院
    97年度消債更字第1613號裁定，亦同此認定。
  ３抗告人雖明知每月協商款38810 元高於每月收入15000 元，
    但為清償每期協商款，仍四處借錢籌款，勉強支撐九期，茲
    將借款情形分述如下：
  苑好企業有限公司經營不善而停業，抗告人將承租房屋退租
    ，房東退40000元予抗告人。
  抗告人將家人保單辦理質借，共借得124000元。
  向友人李素月借款15萬元。（第二次借款，前次借款80萬元
    ）
  ４抗告人於95年2 月15日承租永和市○○路148 巷3 號1 樓作
    為苑好企業有限公司之營運地址，租金每月20000 元，押金
    為40000 元。創業資金乃是提供抗告人所有位於宜蘭縣冬山
    鄉○○村○○路○ 段531 號之房屋為擔保，向友人李素月借
    款80萬元，約定每月利息25000 元，預扣利息至95年9 月12
    日計15萬元，實拿65萬元。借款之初，抗告人與友人李素月
    約定流抵（押）契約，若借款達130 萬元（含利息）而抗告
    人無法清償時，抵押房屋歸李素月小姐所有，土地增值稅及
    過戶之代書費用，均由抗告人負責，抗告人於96年5 月22日
    加計利息17萬元、土地增值稅及代書費用18萬，加總費用後
    已達約定之金額130 萬元，抗告人無力清償，於是將該屋過
    戶與李素月小姐，並非抗告人欲藉脫產有害債權人之權益。
    同時因債務問題及店面經營不善入不敷出而將公司解散，抗
    告人僅得依勞力於鄰里間推拿按摩維生。
  ５抗告人四處借款週轉，苦撐9 期還款共計349290元，長期壓
    力下，抗告人心力交瘁，而有高血壓疾病產生，期間血壓更
    是高達200mmHg ，抗告人實已山窮水盡無法支應而於96年4
    月毀諾，此履行困難之情形，非可歸責於聲請人之事由所致
    。抗告人長子目前於宜蘭監獄服刑，抗告人女兒於桃園女子
    監獄入獄，服刑後發現懷有身孕，生下一女目前由雛愛之家
    收留，惟雛愛之家僅收容一歲以下之嬰孩，抗告人之孫女將
    於今年9 月1 日滿1 歲，今後何去何從尚屬難題，抗告人看
    孫女流落於收容所實有不捨，惟抗告人女兒尚需服刑約10年
    ，抗告人希冀能儘速解決債務問題，將孫女接回撫養。
  ６綜上所述，抗告人確有不可歸責之事由，且無其他不可清算
    之消極事實，爰依消費者債務清理條例第11條之規定，狀請
    鈞院鑒核等語。並聲明：(1)原裁定廢棄；(2)准許抗告人開始
    清算。
三、查抗告人於原審聲請清算時，先則主張95年協商時，係從事
    鄰里間推拿按摩工作，協商金額每月38810 元，惟每月收入
    僅15000 元，履行協商後不足維持其基本生活云云。嗣經原
    審質疑其所申報所得尚有不實，且未據實說明於96年5 月間
    出售所有宜蘭縣冬山鄉房地價款130 萬元流向，而據以駁回
    其聲請。抗告人不服提起抗告後，於抗告狀始再主張伊係因
    經營苑好企業有限公司營運不善，始以所有上開宜蘭縣冬山
    鄉房地設定抵押予訴外人李素月向其借款80萬元充作創業資
    金，嗣因借款屆至無力清償始該房地出賣予訴外李素月，並
    以全部價金及相關稅費扣抵積欠借款，苑好企業有限公司於
    96年6 月因經營不善而停業解散，故抗告人始僅得依勞力在
    鄰里間推拿按摩維生，致無力清償而毀諾云云，惟查抗告人
    先則主張協商時自始即係從事推拿按摩工作，嗣又主張係經
    營苑好企業有限公司，其先後主張不一，抗告人就其財產收
    入狀況已不無有故意為不實陳述之嫌。而本院依職權調取苑
    好企業有限公司變更登記表所示，該公司資本額為100 萬元
    ，其股東為抗告人之長女楊馥璟及次子楊松輯，並由楊馥瓊
    為負責人，則抗告人是否為該公司之實際經營負責人已非無
    疑？縱認抗告人是實際出資人，其長女楊馥璟及次子楊松輯
    僅係登記名義人並未出資，惟抗告人於本件清算聲請時，已
    於聲請狀載明其於五年內並未從事任何營業活動，且於原審
    法院於97年5 月21日裁定定期命其報告2 年內財產變動狀況
    時，於97年6 月23日陳報狀並未陳報其上開投資股份財產及
    變動情形（見原審卷第34頁），而有故意隱匿其上開苑好企
    業有限股份投資財產之情節，顯有違反據實報告清算聲請前
    二年內財產變動狀況之報告義務，法院依本條例第82條第2
    項規定，自得駁回其清算之聲請。況依抗告人所稱，其係於
    96年4 月毀諾，毀諾之原因係因從事推拿工作，每月收入
    15000 元不足支付協商款38810 元，因而毀諾云云，惟查，
    抗告人於95年7 月協商當時，係經營苑好企業有限公司，該
    公司經營至96年6 月停業，之後抗告人才從事推拿之工作，
    收入成為15000 元，此已係毀諾之後發生之事實，則抗告人
    以其從事推拿工作每月收入僅15000 元，協商款高達38810
    元，協商當時條件不合理，其毀諾具有不可歸責之事由云云
    ，自不可採。抗告人既不符合消費者債務清理條例第151 條
    第5 項但書之事由，且該欠缺無從補正，依首揭條文規定，
    自應駁回其清算之聲請，從而原審裁定駁回聲請人清算之聲
    請，並無違誤。抗告意旨指摘原裁定不當，求予廢棄另為裁
    定，為無理由，應予駁回。
四、據上論結，本件抗告為無理由，依消費者債務清理條例第15
    條，民事訴訟法第495 條之1 第1 項、第449 條第1 項、第
    95條、第78條，裁定如主文。
中    華    民    國    98    年    6     月    15    日
              民事第三庭    審判長法  官  朱耀平
                                  法  官  張紫能
                                  法  官  陳映如
不得抗告。
中    華    民    國    98    年    6     月    15    日
                                  書記官  李錦輝


司法院資訊處製作；財團法人民間司法改革基金會備份。
